【裁判字號】    92,上訴,1754
【裁判日期】    921017
【裁判案由】    偽造文書等
【裁判全文】
臺灣高等法院刑事判決                          九十二年度上訴字第一七五四號
    上  訴  人  臺灣板橋地方法院檢察署檢察官
    被      告  乙○○
右上訴人因被告偽造文書等案件，不服臺灣板橋地方法院九十二年度訴字第一０號，
中華民國九十二年四月二十九日第一審判決（起訴案號：臺灣板橋地方法院檢察署九
十一年度偵字第一五一四三號），提起上訴，本院判決如左：
    主  文
上訴駁回。
    事實及理由
一、公訴意旨略以：被告乙○○於民國八十七年四月十日起自任互助會首，召集會員
    甲○○以「劉國良」及「葉太太」名義共加入四會，連會首共計三十一會，約定
    每人每會新臺幣（下同）二萬元，會期至八十九年十月十日止，採內標方式標會
    ，每月十日開標、收取標金、交付得標會款（以下簡稱：Ａ會）；復於八十九年
    四月十日起自任互助會首，召集會員甲○○以「劉國良」及「甲○○」名義共加
    入六會，連會首共計三十六會，約定每人每會一萬元，會期至九十二年三月十日
    止，採內標方式標會，每月十日開標、收取標金、交付得標會款（以下簡稱：Ｂ
    會），詎乙○○竟意圖為自己不法之所有，基於概括犯意，連續偽造Ａ會、Ｂ會
    會員互助會標單，詐欺取得其他會員互助會款。嗣經甲○○於八十九年八月十日
    向乙○○請求給付尾會會款後，經乙○○告知因借款五百萬與他人，須他人還款
    時始連同甲○○剩餘三會會款給付，惟屆期乙○○竟無力支付，始知上情。認被
    告乙○○所為，係犯刑法第二百二十條第一項、第二百十條之偽造準文書罪嫌、
    第二百十六條、第二百二十條第一項、第二百十條行使準私文書罪嫌、第三百三
    十九條第一項之詐欺罪嫌。
二、按犯罪事實應依證據認定之，無證據不得推定其犯罪事實；又不能證明被告犯罪
    者，應諭知無罪之判決；刑事訴訟法第一百五十四條、第三百零一條第一項分別
    定有明文。又犯罪事實之認定，應憑真實之證據，倘證據是否真實尚欠明確，自
    難以擬制推測之方法，為其判斷之基礎；而認定犯罪事實之證據係指足以認定被
    告確有犯罪行為之積極證據而言，該項證據自須適合於被告犯罪事實之認定，始
    得採為斷罪資料，最高法院五十三年著有臺上字第六五六號、二十九年上字第三
    一０五號判例。且刑事訴訟上證明之資料，無論其為直接或間接證據，均須達於
    通常一般之人均不致有所懷疑，而得確信其為真實之程度，始得據為有罪之認定
    ，若其關於被告是否犯罪之證明未能達此程度，而有合理懷疑之存在，致使無從
    形成有罪之確信，根據「罪證有疑，利於被告」之證據法則，即不得遽為不利被
    告之認定，亦有最高法院七十六年度臺上字第四九八六號判例可稽。其以情況證
    據（即間接證據）斷罪時，尤須基於該證據在直接關係上所可證明之他項情況事
    實，本乎推理作用足以確證被告有罪，方為合法，不得徒憑主觀上之推想，將一
    般經驗上有利被告之其他合理情況逕予排除，此觀諸最高法院三十二年上字第六
    十七號判例意旨亦甚彰明。且告訴人之告訴，係以使被告受刑事訴追為目的，是
    其陳述是否與事實相符，仍應調查其他證據以資審認，最高法院五十二年臺上字
    第一三○○號判例明揭此旨。
三、公訴認被告涉犯右揭犯嫌，無非以：
(一)、被告於右揭時、地，連續偽造會員標單，冒標第一會及第二會互助會會款等情，
    業據告訴人甲○○指訴綦詳，復有互助會單二紙在卷可稽。
(二)、被告結算互助會會款，可另行出具結算單，分別依活會或死會結算，豈有標明告
    訴人已標走會款之理。
四、訊據被告乙○○堅決否認有不法犯行，辯稱：伊並無冒標告訴人參加之Ａ、Ｂ之
    互助會，告訴人參加Ａ會共有二會，其中一會劉國良（即告訴人之夫）於八十八
    年五月十日得標，被告與劉國良結算會款，另告訴人未標之一會由告訴人收取尾
    會；Ｂ會部分告訴人與劉國良共參加六會，但其中二會係劉國良參加負責並繳納
    會款與告訴人無關，Ｂ會部分告訴人雖名義上參加四會，但未如期繳會款，均由
    伊代墊，且不願意以真實姓名參加，所以Ｂ會單上原本沒有告訴人名字，結算Ａ
    會尾會會款計算時，又扣除告訴人積欠被告之借款；調解委員會調解時伊為表示
    告訴人確有參加Ｂ會互助會四會，因此重新製作互助會單時誤將編號二十八互助
    會單上劉先生（即高麗華以劉先生名義參加），填載為告訴人名字，被告調解時
    提出之Ｂ會會單上填載關於被告於八十九年五月得標係指高麗華得標，並非表示
    告訴人得標等語。經查：
(一)、按民間互助會參與人或因基於其他因素考慮不願意以真實姓名參加互助會，而另
    以綽號參加互助會，此為一般民間參加互助會者經常存在之事實，本件告訴人於
    原審九十二年一月二十九日及同年三月十日調查時指述，當時參加互助會害怕其
    配偶劉國良知道，所以被告提議告訴人用「葉太太」名義參加互助會，則被告所
    辯告訴人參加上開互助會均未記載告訴人甲○○名義，提出Ｂ會之原始互助會單
    互助會單一紙（即本院卷第四十九頁）自非無據，並有卷附Ａ會互助會單在卷可
    稽，足認被告係應告訴人個人因素之要求於製作原始互助會單時未以告訴人名義
    列入會單內之事實，此為告訴人所明知，應可認定。
(二)、Ａ會部分：劉國良以真實姓名參加一會，確實於八十八年五月十日得標，被告與
    劉國良結算會款；Ｂ會部分：劉國良以真實姓名參加二會，告訴人未具名參加四
    會等情，此有被告提出於劉國良得標互助會經劉國良簽名之會算單以及告訴人收
    取Ａ會尾會款與被告結算時係以六十萬元計算（即一會）同時載明新會（即Ｂ會
    ）四會經告訴人簽名之會算單在卷可查，足證告訴人以綽號參加Ａ會互助會一會
    ，另參加Ｂ會互助會四會之事實，應甚明確，則告訴人起訴主張Ａ會劉國良以真
    實姓名參加二會另自行以綽號參加二會，當屬無稽，自無可採。
(三)、告訴人以「葉太太」名義參加Ａ會互助會一會收取尾會會款與被告結算時，告訴
    人另有積欠被告其他債務，且告訴人同時結算Ｂ會四會之全部活會會員累積之會
    款，顯然告訴人於中途退出Ｂ會結算時，被告係以告訴人係活會會員予以計算之
    事實應甚明確。
(四)、查證人高麗華以本名、汪蕉生及劉先生名義參加Ｂ會部分共有四會（見本院卷第
    四十九頁原始互助會單編號１、３、、），且於八十九年五月以劉先生名義
    標取該互助會之事實，經證人高麗華於本院審理時結證屬實在卷，則被告主張調
    解時為證明告訴人有參加Ｂ互助會，因此另行製作填寫告訴人名義之互助會，但
    因未及注意將告訴人名字貼在編號已得標之劉先生名字上面之之事實，自堪採
    信。
五、按民法第七百零九條之八第二款明文規定「會員非經會首及會員全體之同意不得
    退會：：」，此係為避免會員中途任意退會，影響會首對突發事件無力應付增加
    負擔以致發生倒會之連鎖反應而有此規範，查本件告訴人關於參加被告自任會首
    之上開Ａ及Ｂ互助會，雖被告於告訴人結算Ａ會互助會尾會時，因告訴人又表示
    不參加Ｂ會要求退會結算，被告同時關於Ｂ會部分被告亦係以活會方式與告訴人
    結算，另扣除告訴人向被告其他借款，被告應給付告訴人六十一萬元，告訴人同
    意扣除一萬元，由被告簽發附表(一)所示支票共六十萬元支付，被告主張因告訴人
    同時退會，嚴重增加被告負擔，因此支票屆期無力兌現，此後果當非可歸責於被
    告之事實，當甚明確。
六、按刑法上之偽造文書罪，指無制作權不法制作者而言，若自己之文書，縱有不實
    之記載，要難構成本條之罪，最高法院四十七年度台上字第三六五號判例可資參
    照。又製作互助會單會首有權製作，則被告調解時提出之互助會單縱因錯誤記載
    與事實不符，尚難認有何不法犯行，綜上所述，並無其他証據証明，被告有冒標
    上開互助會之事實，且被告雖於附表(一)所示支票票退票後，被告與告訴人又另行
    結算金額五十萬元，被告另簽發如附表(二)所示本票，並於九十年三月二十九日以
    五十萬元調解成立，當場被告支付三萬元，此有調解書在卷可查，足認本件被告
    仍積極清清償告訴人上開互助會款，縱或尚未全部清償則僅屬事後民事債務履行
    問題，依循民事訴訟途徑用資解決，不得僅以被告與告訴人暨其他會員間為契約
    之合意行為，即認有施與詐術，進而以刑法詐欺罪相繩。從而，告訴人之指述，
    已無從證明被告有冒標會款暨訛詐情事，此外，本院復查無其他證據足證被告有
    何公訴所指犯行，當不能僅憑告訴人之指述遽入人於罪，原審認不能證明被告犯
    罪，而為無罪之諭知，認事用法並無違誤及不當，檢察官仍執前詞，認原判決違
    誤而提起上訴，為無理由，應予駁回。
據上論斷，應依刑事訴訟法第三百七十三條、第三百六十八條，判決如主文。
本案經檢察官陳文禮、劉家芳到庭執行職務。
中      華      民      國    九十二    年      十      月     十七     日
                              臺灣高等法院刑事第二十三庭
                                  審判長法  官  黃  瑞  華
                                        法  官  陳  坤  地
                                        法  官  王  淑  滿
右正本證明與原本無異。
如不服本判決，應於收受送達後十日內向本院提出上訴書狀，其未敘述上訴之理由者
並得於提起上訴後十日內向本院補提理由書（均須按他造當事人之人數附繕本）。
                                        書記官  陳  思  云
中      華      民      國    九十二    年      十      月     十七     日
 附表(一)：
 上海商業儲蓄銀行 發票日九十年一月二十日、面額十萬元。
 同          右   發票日九十年二月二十日、面額二十萬元。
 同          右   發票日九十年二月二十日、面額三十萬元。
附表(二)：
      發票日            面額         到期日
 九十年三月十五日   四十五萬元    九十一年三月二十日
 九十年三月十九日   五萬元        九十年三月十九日


司法院資訊處製作；財團法人民間司法改革基金會備份。
